【裁判字號】    95,台上,447
【裁判日期】    950316
【裁判案由】    損害賠償
【裁判全文】
最高法院民事判決              九十五年度台上字第四四七號
    上  訴  人  裕融企業股份有限公司
    法定代理人  丙○○
    上  訴  人  國通汽車股份有限公司
    法定代理人  丁○○
    共      同
    訴訟代理人  劉立鳳律師
    被  上訴人  中興商業銀行股份有限公司
    法定代理人  戊○○
    被  上訴人  乙○○
                        號
                甲○○
    共      同
    訴訟代理人  王叡齡律師
上列當事人間請求損害賠償事件，上訴人對於中華民國九十三年
八月十八日台灣高等法院高雄分院第二審判決（九十一年度重上
字第九九號），提起一部上訴，本院判決如下：
    主  文
原判決關於駁回(一)上訴人裕融企業股份有限公司就被上訴人中興
商業銀行股份有限公司、乙○○、甲○○所為上訴；(二)上訴人國
通汽車股份有限公司就被上訴人中興商業銀行股份有限公司、乙
○○所為上訴及追加之訴暨各該訴訟費用部分均廢棄，發回台灣
高等法院高雄分院。
    理  由
本件上訴人主張：被上訴人中興商業銀行股份有限公司（下稱中
興銀行）(一)以其對訴外人盈運汽車股份有限公司（下稱盈運公司
）之債權，聲請台灣屏東地方法院（下稱屏東地院）以八十八年
度裁全字第一二七一號裁定（下稱一二七一號裁定）准許供擔保
為假扣押，於供擔保後即由被上訴人乙○○代理聲請就非債務人
盈運公司所有，而係伊所有分別放置於屏東縣內埔鄉豐田村內埔
工業區○○路六號，如原判決附表(一)（下稱附表(一)）所示編號１
至號八十輛汽車｛上訴人裕融企業股份有限公司（下稱裕融公
司）所有｝及附表(二)（下稱附表(二)）所示三十五輛汽車｛上訴人
國通汽車股份有限公司（下稱國通公司）所有｝為假扣押執行，
並經屏東地院於民國八十八年七月二十二日以八十八年度執全字
第九九九號（下稱九九九號）執行事件執行假扣押查封在案。嗣
又以屏東地院八十九年度裁全字第一九二三號（下稱一九二三號
）假扣押裁定，聲請就附表(二)所示編號之汽車一輛併入系爭九
九九號執行事件執行假扣押。(二)另以其對訴外人達豫汽車股份有
限公司（下稱達豫公司）之債權，聲請屏東地院以八十八年度裁
全字第一二七０號（下稱一二七０號）裁定准許供擔保為假扣押
，於供擔保後即由被上訴人甲○○為代理人聲請就非債務人達豫
公司所有，而係上訴人裕融公司所有放置於屏東縣內埔鄉○○村
○○路一三一、一三三號，如附表(一)所示編號至１２３號四十
三輛汽車為假扣押執行，經屏東地院於八十八年七月二十三日以
八十八年度執全字第九九八號（下稱九九八號）執行事件執行查
封在案。因伊等主張上開假扣押所查封之車輛係伊等所有，與訴
外人盈運公司、達豫公司無關，而聲明異議，經屏東地院民事執
行處數次召集兩造進行協調，於協調當中，伊等已提出汽車採購
單、統一發票、貨物稅完稅證照、銷貨單、汽車展示合約、轉租
協議等證據為證，中興銀行仍執意查封，伊等遂提起第三人異議
之訴，經屏東地院八十八年度重訴字第二五九號判決（下稱第三
人異議之訴）確認上開車輛為伊等所有而撤銷上開假扣押執行事
件之強制執行程序，中興銀行乃向屏東地院聲請撤銷上開假扣押
裁定及撤回假扣押強制執行。上訴人裕融公司依法取回如附表(一)
所示一百二十三輛汽車拍賣後，其中編號１至號八十輛汽車所
受損害為二千一百三十七萬四千一百零四元｛即(1)拍賣價差之損
失：一千六百八十六萬一千四百四十元；(2)售車所得後可得預期
之利息損失（自八十八年七月二十三日起至八十九年十二月二十
二日止，按年息五％計算）：四百一十七萬八千四百九十六元；
(3)取回費用（包括：車輛檢查及救護費：四萬元、油料費：
三千六百四十二元、保全費：四千七百八十元、拖運費：四
萬二千元及停車保管場租費：十二萬元）：二十一萬零四百二
十二元；(4)拍賣費用（包括：鑑價費用：十二萬元、拍賣公
告登報費：二千九百六十六元及警察人員差旅費七百八十元）
：十二萬三千七百四十六元｝。編號至１２３號四十三輛汽車
所受損害為八百六十六萬二千七百二十三元｛即(1)拍賣價差之損
失：六百六十九萬六千八百七十三元；(2)售車所得後可得預期之
利息損失（自八十八年七月二十三日起至八十九年十二月二十二
日止，按年息五％計算）：一百七十八萬六千二百三十三元；(3)
取回費用（包括：車輛檢查及救護費：二萬一千五百元、油
料費：一千九百五十八元、保全費：二千五百七十元、拖運
費：二萬二千五百七十五元及停車保管場租費：六萬四千五百
元）：十一萬三千一百零三元；(4)拍賣費用（包括：鑑價費用
：六萬四千五百元、拍賣公告登報費：一千五百九十四元及
警察人員差旅費：四百二十元）：六萬六千五百一十四元｝。上
訴人國通公司依法取回如附表(二)所示三十五輛汽車拍賣後所受損
害為一千零四十五萬二千三百三十八元｛即(1)拍賣價差之損失：
八百四十四萬九千一百元。(2)取回費用（包括：車輛檢查及救
護費：一萬七千元、拖運費：一萬九千四百二十五元及停車
保管場租費：五萬一千元）：八萬七千四百二十五元；(3)拍賣費
用（包括：鑑價費用：五萬三千元、拍賣公告登報費：三千
三百四十元）：五萬六千三百四十元；(4)展示費用：一百八十五
萬九千四百七十三元｝。中興銀行既錯誤指封伊等所有如附表(一)
、(二)所示之汽車，顯有故意或過失，自屬不法侵權行為，且嗣又
撤銷假扣押裁定，應就上訴人之損害負賠償責任。乙○○及甲○
○係受僱於中興銀行，且分別為中興銀行就系爭九九九號及九九
八號執行事件之執行代理人，中興銀行自應就上開錯誤指封，與
之連帶負賠償責任。爰依侵權行為之法律關係及民事訴訟法第五
百三十一條第一項之規定，求為命(一)被上訴人中興銀行、乙○○
、甲○○連帶賠償上訴人裕融公司三千零三萬六千八百二十七元
，及自九十年一月十六目起至清償日止，按週年利率百分之五計
算之利息；(二)被上訴人中興銀行、乙○○連帶賠償上訴人國通公
司一千零二十萬八千六百四十三元，及自九十年一月十六日起至
清償日止，按週年利率百分之五計算之利息之判決｛第一審為上
訴人全部敗訴之判決後，上訴人在原審聲明請求(一)被上訴人中興
銀行給付上訴人裕融公司三千零三萬六千八百二十七元，及自九
十年一月十六日起至清償日止，按週年利率百分之五計算之利息
；其中二千一百三十七萬四千一百零四元及其遲延利息部分，與
被上訴人乙○○連帶給付之；其餘八百六十六萬二千七百二十三
元及其遲延利息部分，與被上訴人甲○○連帶給付之；(二)被上訴
人中興銀行、乙○○連帶給付上訴人國通公司一千零二十萬八千
六百四十三元，及自九十年一月十六日起至清償日止，按週年利
率百分之五計算之利息；並追加請求被上訴人中興銀行、乙○○
連帶給付上訴人國通公司二十四萬三千六百九十五元，及自九十
一年十月十六日之上訴理由狀繕本送達翌日起至清償日止，按週
年利率百分之五計算之利息。至原判決駁回上訴人對台灣中小企
業銀行股份有限公司、鍾兆成、華僑商業銀行股份有限公司、蔣
德臨（原判決誤載為蔣德齡）、徐鎮華、彰化商業銀行股份有限
公司、吳金純上訴部分，未據上訴人聲明上訴，各該部分已告確
定｝。
被上訴人則以：本件若構成侵權行為，則系爭九九九號及九九八
號執行事件之實際侵權行為人應為中興銀行之受僱人即乙○○及
甲○○，若乙○○及甲○○二人之賠償責任成立，始能論及僱用
人中興銀行之損害賠償責任。惟縱使乙○○及甲○○侵權行為損
害賠償責任成立，然因乙○○及甲○○在中興銀行任職多年，其
等對於辦理假扣押及執行業務頗為純熟，中興銀行在選任或監督
上均已盡相當之注意義務，亦毋庸與其等負連帶損害賠償責任。
又系爭九九九號及九九八號執行事件查封當時，如附表(一)、(二)所
示汽車之放置地點係債務人盈運公司及達豫公司所承租，且上開
汽車後面行李廂右下方貼有橢圓形的「盈運汽車」、「達豫汽車
」標章，足認上開汽車係債務人盈運公司、達豫公司所有，伊等
當無侵害上訴人系爭汽車所有權之故意或過失。上訴人於查封後
，固提出若干文件表示渠等係上開汽車之所有權人，然伊等並無
實質審查之權力及能力，故未便據以撤銷上開執行事件之查封，
並不代表伊等有故意過失之侵權行為。何況，上訴人對中興銀行
提起之系爭第三人異議之訴，經屏東地院審理經年後，始於八十
九年六月二十八日判決，是法官亦需綜合所有資料及事證後才能
為判斷，伊等焉有能力為此法律上所有權歸屬之判斷等語，資為
抗辯。
原審維持第一審所為上訴人敗訴之判決，駁回其上訴及國通公司
之追加之訴，無非以：被上訴人中興銀行聲請之系爭一二七０號
、一二七一號及一九二三號假扣押裁定之債務人係訴外人盈運公
司或達豫公司，並非上訴人，嗣後縱經中興銀行聲請撤銷上開假
扣押裁定，上訴人不得本於民事訴訟法第五百三十一條第一項規
定請求被上訴人賠償，上訴人主張系爭第三人異議之訴判決確定
後，中興銀行遂主動聲請撤銷各該假扣押裁定，應依上述規定負
賠償責任云云，即屬無據。又中興銀行聲請假扣押查封如附表(一)
、(二)所示之汽車後，縱再以系爭一九二三號假扣押裁定聲請併案
執行假扣押，惟如附表(一)、(二)所示汽車經系爭九九九、九九八號
執行事件執行後，上訴人就上開汽車已暫時喪失處分權，如有損
害，於當時即已發生，不因嗣中興銀行再聲請系爭一一六六號執
行事件就上開已為查封之汽車再為併案執行，而另行造成或增加
上訴人之損害。則上訴人主張之損害顯與中興銀行聲請系爭一一
六六號執行案件之併案執行無關。況且，上訴人又未能舉證證明
其損害與中興銀行聲請之系爭一一六六號執行事件之併案執行有
相當因果關係，是其本於侵權行為損害賠償請求權請求中興銀行
賠償其就此所生之損害，亦屬無據。再者，系爭九九八號執行事
件所查封如附表(一)所示編號至１２３號四十三輛汽車之地點為
屏東縣內埔鄉○○村○○路一三一、一三三號，原係訴外人達豫
公司所承租；而系爭九九九號執行事件所查封如附表(一)所示編號
１至號八十輛汽車及附表(二)三十五輛汽車之地點屏東縣內埔鄉
豐田村內埔工業區○○路六號，原係訴外人盈運公司所承租等情
，為兩造所不爭執。而屏東地院於八十八年七月二十二日，至屏
東縣內埔鄉豐田村內埔工業區○○路六號查封如附表(一)所示編號
１至號八十輛汽車及附表(二)所示三十五輛汽車時，其圍牆上仍
有「交車中心盈運實業公司」等字存在，尚未塗掉；於翌日，至
屏東縣內埔鄉○○村○○路一三一、一三三號查封如附表(一)所示
編號至１２３號四十三輛汽車時，路口之圍牆上有「達豫汽車
、延平路１３１．１３３號」等字之事實，業據證人即系爭九九
八號及九九九號執行事件查封當日在場之衛豐保全公司人員邵維
耀證述屬實，證人廖嘉偉、羅樹林、宋芳宮分別任職於上訴人公
司，其證詞難免偏頗，尚難採為有利於上訴人之認定；上訴人提
出之照片為事後所拍攝，亦不足為其有利之佐證。從查封當時，
如附表(一)及(二)所示之汽車外表觀之，尚堪認係在訴外人盈運公司
或達豫公司占有中。上訴人於屏東地院民事執行處協調時，雖提
出汽車採購單、統一發票、貨物稅完稅照證、銷貨單、代請購及
採講單、代訂單／銷貨單等證據為證，然屏東地院民事執行處仍
無法依上訴人所提出之上開證據，認定系爭查封汽車係上訴人所
有，而依強制執行法第十七條之規定撤銷其執行處分。又上訴人
提起系爭第三人異議之訴後，雖提出採購單暨統一發票、貨物稅
完稅照證、銷貨單暨統一發票、終止經銷商暨展示合約、轉租協
議、展示合約、火險批單、勞工保險卡及健保卡、汽車移轉相關
文件、汽車交接清單、展示費用明細表及發票、進銷存展示資料
核對表、信用狀及對應之汽車明細表，會計師財務報表簽證函等
證據為證，然屏東地院仍歷經八個月審理後始判決〔自八十八年
十月二十八日起訴至八十九年六月二十八日宣判止〕，已據調取
上開民事案卷查閱屬實，足見屏東地院依上訴人所提出之上開證
據尚且無法於短期間即能憑之判斷如附表(一)、(二)所示汽車係上訴
人所有，又何能要求中興銀行及其受僱人乙○○及甲○○於協調
當時或訴訟進行中能立即判斷各該汽車之所有權歸屬，故被上訴
人主張如附表(一)、(二)所示汽車放置地點原係訴外人盈運公司或達
豫公司所承租，查封當時，依汽車外表觀之，亦足認係盈運公司
或達豫公司所有，並無故意或過失等語，尚堪採信，即難令其等
負侵權行為損害賠償責任。從而，(一)上訴人裕融公司請求被上訴
人中興銀行給付三千零三萬六千八百二十七元，及自九十年一月
十六日起算週年利率百分之五之利息；及其中二千一百三十七萬
四千一百零四元及其遲延利息部分，與被上訴人乙○○連帶給付
之；其餘八百六十六萬二千七百二十三元及其遲延利息部分，與
被上訴人甲○○連帶給付之。(二)上訴人國通公司請求被上訴人中
興銀行、乙○○連帶給付一千零二十萬八千六百四十三元，及自
九十年一月十六日起算週年利率百分之五之利息；及於第二審追
加請求被上訴人中興銀行、乙○○連帶賠償二十四萬三千六百九
十五元，及自九十一年十月十六日之上訴理由狀繕本送達翌日起
算週年利率百分之五之利息；均屬無據，不應准許等詞，為其判
斷之基礎。
惟按汽車為動產，其所有權之移轉，依民法第七百六十一條第一
項規定，因交付而生效力，固不以向監理機關聲請過戶為必要。
因此，行車執照之有無，固非判斷汽車所有權歸屬之唯一標準。
但汽車牌照包括號牌、行車執照及拖車使用證，為行車之許可憑
證，由「汽車所有人」向公路監理機關申請登記，為道路交通安
全規則第八條所明定。因此，一般人常以監理機關所發行車執照
之記載為認定所有權之準據。查被上訴人中興銀行聲請假扣押查
封如附表(一)、(二)所示車輛後，上訴人裕融公司即於八十八年七月
二十三日（即系爭九九八號執行事件執行假扣押當日、系爭九九
九號執行事件執行假扣押翌日）以所查封之車輛為其所有而具狀
聲明異議，並於屏東地院民事執行處當日協調時提出其中六輛已
登記予買受人之行車執照為證，依一般人以行車執照之記載為認
定所有權準據之社會常情觀之，是否不足認該六輛車非屬執行債
務人盈運公司或達豫公司所有？再者，上訴人於屏東地院民事執
行處協調時，亦提出汽車採購單、統一發票、貨物稅完稅照證、
銷貨單、代請購及採講單、代訂單／銷貨單等證據，為原審所認
定，而上訴人嗣向屏東地院提起系爭第三人異議之訴時（八十八
年十月二十八日）同樣提出汽車採購單、統一發票、貨物稅完稅
證明及銷貨單，復為被上訴人所不爭，並經屏東地院於系爭第三
人異議之訴確定判決援為認定系爭假扣押查封車輛所有權之依據
（見一審卷第二一頁），被上訴人中興銀行既自承其代理人乙○
○及甲○○在其銀行任職多年，對於辦理假扣押及執行業務頗為
純熟（見一審卷第三八七頁），則依其等之專業認知及一般社會
常情是否不能依上開上訴人所提之相關資料判斷系爭車輛已非執
行債務人盈運公司及達豫公司所有而思及時防免侵權行為之發生
？果能判斷，僅因圖免自負責任而諉由法院加以認定，能否謂無
故意或過失？而屏東地院終結系爭第三人異議之訴事件所經歷之
時間，是否足為被上訴人有無故意或過失行為認定之依據？均攸
關被上訴人應否負本件侵權行為損害賠償責任之認定，非無再詳
為推求審認之必要。原審徒以上開理由遽認被上訴人無侵權行為
之故意或過失，而為上訴人敗訴之判決，顯有未當。上訴論旨，
執以指摘原判決為不當，求予廢棄，不能認為無理由。
據上論結，本件上訴為有理由。依民事訴訟法第四百七十七條第
一項、第四百七十八條第二項，判決如主文。
中    華    民    國  九十五  年    三    月   十六   日
                      最高法院民事第八庭
                          審判長法官  朱  建  男
                                法官  顏  南  全
                                法官  許  澍  林
                                法官  鄭  傑  夫
                                法官  蘇  清  恭
      本件正本證明與原本無異
                                      書  記  官
中    華    民    國  九十五  年    三    月   三十   日
                                                   ｍ


司法院資訊處製作；財團法人民間司法改革基金會備份。
